【裁判字號】    89,訴,475
【裁判日期】    891226
【裁判案由】    土地所有權移轉登記
【裁判全文】
臺灣彰化地方法院民事判決  八十九年度訴字第四七五號
    原      告  甲○○
    訴訟代理人  陳青來律師
    被      告  丙○○
                乙○○
                丁○○
    共      同
    訴訟代理人  黃精良律師  住彰化縣員林鎮○○○路九十四號
    複代理人    李雅環      住.
右當事人間請求土地所有權移轉登記事件，本院判決如左：
    主      文
原告之訴駁回。
訴訟費用由原告負擔。
    事      實
甲、原告方面：
一、聲明：求為判決被告等應連帶將其共有坐落彰化縣社頭鄉○○段第七五八之一地
    號、地目田、面積０‧０一五五二五公頃土地權利範圍二分之一，以及坐落同段
    第七五九之一地號，地目田、面積０‧0000000公頃土地權利範圍二分之
    一之土地所有權移轉登記予原告。
二、陳述：
（一）坐落彰化縣社頭鄉○○段第七五八之一地號、地目田、面積０‧０一五五二五
      公頃土地權利範圍全部，以及坐落同段第七五九之一地號，地目田、面積０‧
      0000000公頃土地權利範圍全部，係原告與訴外人蕭秀麟於民國七十七
      年十一月間，共同出資向蕭欽祭祀公業買受，二人各出資二分之一，因受限於
      當時法令將土地暫以蕭秀麟名義登記，並約定應有部分各為二分之一。蕭秀麟
      於八十五年五月八日死亡後，由繼承人即被告丙○○、乙○○、丁○○就系爭
      土地辦理分割繼承登記應有部分分別為一０００分之五００、一０００分之二
      二二、一０００分之二七八，嗣因土地法第三十條私有農地所有權之移轉不得
      移轉為共有之限制業於八十九年一月二十六日公布刪除，系爭二筆土地已可移
      轉登記為共有，被告等人應負連帶責任，惟經原告請求被告等均置之不理，故
      提起本訴。
（二）原告現為五十九歲，年青時幫父母從事農作，原告之母蔡准之土地坐落彰化縣
      田尾鄉○○段八七三、八八０地號土地即由原告繼承，原告於七十一年間又購
      買彰化縣田尾鄉○○段八七七之一地號土地，足徵原告於七十一年間具有自耕
      能力，且戶籍登記為自耕農，自幼至今除七十一年六月二日至十六日設籍於彰
      化縣社頭鄉外，均設籍且居住於彰化縣田尾鄉，原告現耕農地與住所在田尾鄉
      ，系爭土地在社頭鄉，均屬彰化縣轄區，原告確有自耕能力。
（三）系爭土地坐落彰化縣社頭鄉○○段第七五八之一、七五九之一地號，重測前皆
      為社頭段二三三之九九地號，而被告提出之七十五年四月二十四日土地買賣契
      約書土地標示為社頭段二三三、二三三之六地號，該土地買賣契約書顯然與本
      件無關。
（四）蕭秀麟生前經營成衣外銷不善，向銀行融資貸款，致違反與原告之約定，擅自
      將系爭土地設定最高限額抵押權予中國農民銀行，被告等雖願將系爭土地應有
      部分一０００分之五００、一０００分之二二二移轉所有權登記予原告及陳石
      墻，但原告及陳石墻要求被告等人還清抵押貸款，被告等人因無力清償貸款，
      延宕至今未辦理所有權移轉登記。
三、證據：提出合夥承購農地契約書影本一件、土地登記簿謄本七件、戶籍謄本三件
    等為證，並聲請訊問證人陳重和、蕭坤鎗、陳石墻、被告丁○○，以及向彰化縣
    田尾鄉公所函查自耕能力證明、向彰化縣田中地政事務所函調七十七年十一月十
    一日收件田字第六二一八號移轉登記聲請書及附屬文件、向彰化縣北斗地政事務
    所函調七十二年二月九日七二北字第一三八五號收件移轉登記聲請書及附屬文件
    。
乙、被告方面：
一、聲明：求為判決如主文所示。
二、陳述：
（一）依據合夥承購農地契約所載，係約定日後都市計劃變更該筆土地得以分割移轉
      乙方得隨時請求辦理移轉登記，係附停止條件之契約，契約書既載明「日後都
      市計劃變更才可請求分割」，則系爭土地仍被編為農牧用地，迄今仍未改編為
      都市計劃內之住宅區或其他區域，條件仍未成就，原告尚不能請求。
（二）都市計劃變更與法令變更係二不同之事，都市計劃變更係指土地被編定之區域
      變更而言，至於農地承受由自耕能力限制變為自由開放，乃屬法令變更，本件
      契約內並未約定法令變更時得請求分割，而是約定都市計劃變更才能要求分割
      ，本案土地都市計劃並未變更，原告又非要求分割而請求移轉應有部分二分之
      一，與契約不合，原告之請求不應准許，證人陳重和之證詞已偏頗不實，且陳
      重和前曾與田中鎮新生地區自耕市地重劃會涉訟，該重劃會曾委任被告訴訟代
      理人，證人方面敗訴而懷恨在心，故才偏袒原告，
（三）系爭土地市被告之先夫或先父蕭秀麟於七十五年四月二十四日向祭祀公業蕭欽
      管理人蕭兆山承購，立約當時蕭坤鎗是介紹人，原告是後來加入為股東，至七
      十八年九月二十八日才訂立合夥承購農地契約，訂立合夥承購農地契約時蕭坤
      鎗並不在場，自不知原告與蕭秀麟訂約時如何約定，故蕭坤鎗證稱當時有約定
      法令變更後原告可請求將系爭土地應有部分二分之一過戶予原告云云，顯不實
      在。
（四）自耕能力必須是本身要擁有農地，且在住所與承受農地交通路線十五公里以內
      方可，此可參七十五年十一月二十五日內政部修正公布之自耕能力證明書之申
      請及核發注意事項及核發自耕能力證明書簽辦單審查作業明細表第四項目及第
      七、八項，原告於訂約時無自耕能力，利用蕭秀麟名義合買農地仍違反當時土
      地法及農業發展條例禁止規定，故合夥承購農地契約自始無效。
（五）原告提出坐落彰化縣田尾鄉○○段八七三、八八０地號土地係其母親蔡准所有
      而非原告所有，原告是在其母親八十七年七月八日過世後繼承取得，其繼承母
      親之農地並非本身有自耕能力，在七十五年四月二十四日蕭秀麟向祭祀公業蕭
      欽承買系爭土地時，原告並無擁有農地，至於坐落彰化縣田尾鄉○○段八七七
      之一地號土地以前雖為原告所有，但早在七十一年十二月九日即出售他人，足
      見原告於七十五年四月二十四日蕭秀麟向祭祀公業蕭欽承買系爭土地及七十八
      年九月二十八日訂立合夥契約書時，原告均無自耕能力。
三、證據：提出土地買賣契約書影本一件、台灣高等法院台中分院七十九年度上字第
    四八號民事判決影本一件等為證。
丙、本院依聲請訊問證人陳重和、蕭坤鎗，並向彰化縣田尾鄉公所函查自耕能力證明
    、向彰化縣田中地政事務所函調七十七年十一月十一日收件田字第六二一八號移
    轉登記聲請書及附屬文件以及向彰化縣北斗地政事務所函調七十二年二月九日七
    二北字第一三八五號收件移轉登記聲請書及附屬文件。
    理      由
一、本件原告起訴主張其與訴外人即被告之被繼承人蕭秀麟訂立合夥承購農地契約書
    ，約定購買坐落彰化縣社頭鄉○○段第七五八之一地號、地目田、面積０‧０一
    五五二五公頃土地以及坐落同段第七五九之一地號，地目田、面積０‧0000
    000公頃土地等二筆土地，已以蕭秀麟名義登記，並約定應有部分各為二分之
    一。蕭秀麟死亡後，由繼承人即被告丙○○、乙○○、丁○○就系爭土地辦理分
    割繼承登記應有部分分別為一０００分之五００、一０００分之二二二、一００
    ０分之二七八等事實，為被告等所不爭執，且有合夥承購農地契約書、土地登記
    簿謄本等在卷可稽，自堪信為真實。
二、原告又主張購買系爭土地當時法令受限，將土地暫以蕭秀麟名義登記，嗣因土地
    法第三十條私有農地所有權之移轉不得移轉為共有之限制業已公布刪除，系爭二
    筆土地已可移轉登記為共有，被告應負移轉義務等語，則為被告等所否認，並以
    契約書載明「日後都市計劃變更」才可請求分割，則系爭土地仍被編為農牧用地
    ，迄今仍未改編為都市計劃內之住宅區或其他區域，條件仍未成就，原告尚不能
    請求，且原告於訂約時無自耕能力，利用蕭秀麟名義合買農地仍違反當時土地法
    及農業發展條例禁止規定，故合夥承購農地契約自始無效等語置辯。經查：上開
    系爭土地所有權迄今仍登記於被告等名下而未移轉之事實，有原告所提出之土地
    登記簿謄本在卷可稽，又本件合夥承購農地契約係於七十八年九月二十八日簽立
    ，有契約書可稽，其中第五條即規定：「前載農地目前係都市計劃內農業區，暫
    以甲方（蕭秀麟）名義登記之，嗣日後都市計劃變更該筆土地得以分割移轉時，
    乙方得隨時請求辦理移轉登記，：：」，顯然契約內已明確指出待系爭土地因「
    都市計劃變更」得以分割移轉時，被告等始負有辦理移轉登記之義務，而非指取
    得農地限制之法令變更解除後得請求移轉登記，雖然原告主張該契約第五條係指
    俟法令變更後被告等即應移轉所有權云云，證人陳重和亦附和其詞，證稱當時是
    指法令變更等語，然解釋契約，固須探求當事人立約時之真意，不能拘泥於契約
    之文字，但契約文字業已表示當事人真意，無須別事探求者，即不得反捨契約文
    字而更為曲解（最高法院十七年度上字第一一一八號判例可參），本件契約既明
    白記載系爭土地嗣日後「都市計劃變更該筆土地得以分割移轉時」，原告方得請
    求移轉登記，而原告並未能舉證系爭土地有何因「都市計劃變更」使系爭土地得
    以分割移轉之情形，且土地法第三十條公布刪除之事實要與「都市計劃變更」無
    涉，則被告等尚不生將系爭土地所有權移轉登記之義務，故原告之主張即非有據
    ，不應准許。
三、綜上所述，原告本於契約請求被告等移轉系爭土地所有權，既與契約之內容不符
    ，其請求已屬乏據，為無理由，應予駁回。
四、本件判決之基礎已臻明確，兩造其餘攻擊防禦方法，於判決結果不生影響，毋庸
    一一論列，附此敘明。
據上論結：原告之訴為無理由，依民事訴訟法第七十八條，判決如主文。
中      華      民      國    八十九    年     十二     月    二十六    日
                              台灣彰化地方法院民事第二庭
~B法      官  陳弘仁
右為正本係照原本作成。
如對本判決上訴，應於判決送達後二十日內向本院提出上訴狀。
~B法院書記官  陳瑤芳
中      華      民      國    八十九    年     十二     月    二十六    日


司法院資訊處製作；財團法人民間司法改革基金會備份。
